【裁判字號】    98,訴,1673
【裁判日期】    990122
【裁判案由】    拆屋還地等
【裁判全文】
臺灣臺中地方法院民事判決              98年度訴字第1673號
原      告    台中縣大甲鎮公所
法定代理人    丙○○
訴訟代理人    王文聖律師
複  代理人    林忠宏律師
              乙○○
被      告    甲○
上列當事人間拆屋還地等事件，本院於99年1月8日言詞辯論終結
，判決如下：
    主  文
被告應將坐落台中縣大甲鎮○○○○段一四八之一九地號內如附
圖A部分所示面積一四五平方公尺土地上之建物拆除，並將該土
地返還予原告。
被告應給付原告新臺幣壹萬貳仟柒佰參拾柒元及自民國九十八年
一月一日起至前項土地交還之日止，按日給付原告新台幣壹拾
元。
訴訟費用由被告負擔。
本判決於原告以新台幣貳拾陸萬元供擔保後，得假執行。
    事實及理由
甲、程序方面
一、被告經合法通知，未於言詞辯論期日到場，核無民事訴訟法
    第386條各款所列情形，爰依原告之聲請，由其一造辯論而
    為判決。
乙、實體方面
一、原告起訴主張：
  (一)緣坐落台中縣大甲鎮○○○○段148-19地號，地目：建，面
    積1005平方公尺土地（下稱系爭土地），為原告所管理之鎮
    有土地。兩造就系爭土地其中335平方公尺部分訂定有基地
    租賃契約，約定租期自民國（下同）95年1月1日起至97年12
    月31日止。上揭租期屆滿前原告曾以97年10月13日甲鎮財字
    第0970017002號函文通知被告前來辦理續租之相關事宜，被
    告並未理會。嗣於98年1月6日原告再以甲鎮財字第09800002
    37號函文通知被告得於98年2月6日前繳清先前欠租及辦理續
    約，詎被告仍不置理，亦未將坐落系爭土地上如訴狀附圖所
    示斜線部分之建物拆除並交還土地，迄今仍繼續無權占有系
    爭土地。
  (二)次查，系爭租約關於租金之約定，係依所承租面積按當期土
    地申報地價年息5%計收，惟其中如有供承租人、配偶或其直
    系血親作為自用住宅使用且面積在100平方公尺以內範圍，
    係依上述方式計算之租金之60%計收。租金給付方式係於每
    年1月及7月分兩期繳納，逾期繳納則依系爭租約第四點各款
    規定加收違約金。經查，被告自95年第2期起即未再繳納系
    爭租約之租金，欠租數額及違約金之計算分述如下：
  (1)95年第2期（95年7月1日～95年12月31日）：
  [（當期申報地價）新台幣（下同）290元/㎡×235㎡×5%＋
    290 元/㎡×l00㎡（自用住宅基地部分）×5%×60%]2＝
    2,139 元（元以下四捨五入）。
  本期租金最遲應於95年7月31日前繳納完畢（參見租約第四
    點），被告迄今仍未繳納，已逾期3個月以上，故依欠租金
    額2,139元加計10%之違約金後為2,353元。
  (2)96年第1期（96年1月1日起）至97年第2期（97年12月31日）
    ：
  [（96年第1期申報地價調整為320元）320元/㎡×235㎡×5%
    ＋320元/㎡×l00㎡×5%×60%]2×4＝9,440元。
  上述欠租共4期，每期金額均為2,360元，均已逾應繳納期限
    3個月以上，故依欠租金額加計10%違約金後為10,384元。
  (三)本件被告於系爭租約屆期租賃關係消滅後，仍繼續占有系爭
    土地，故原告自本於租賃物返還請求權及所有人之物上請求
    權，依民法第455條、第767條前段規定，請求被告將系爭土
    地上之建物拆除後並將該土地返還予原告。另前項所述租賃
    關係終止前已發生之租金及違約金債權，亦得一併請求被告
    給付之。
  (四)末按，無權占有他人土地，可能獲有相當於租金之利益，為
    社會通常之觀念（最高法院61年台上字第1695號判例參照）
    。故被告於系爭租賃關係消滅後繼續無權占有系爭土地，原
    告得本於不當得利之法律關係，請求其按日給付相當於原訂
    租金數額（2360元×2365日＝13）之不當得利。
並聲明：(一)被告應將坐落台中縣大甲鎮○○○○段148-19地號內
    如附圖A部分所示面積145平方公尺土地上之建物拆除，並將
    該土地返還予原告。(二)被告應給付原告12,737元及自98年1
    月1日起至前項土地交還之日止，按日給付原告13元。(三)上
    第一、二項請求，原告願供擔保請准宣告假執行。(四)訴訟費
    用由被告負擔。
二、被告未於言詞辯論期日到場，亦未提出準備書狀作何聲明或
    陳述。
三、原告主張之上開事實，業據其提出土地登記謄本、大甲鎮鎮
    有基地租賃契約書、台中縣縣有房地租金率基準條文等影本
    各乙份，及台中縣大甲鎮公所函文二紙暨送達證書一紙影本
    為證，復經本院會同台中縣大甲地政事務所指派測量員到場
    勘驗測量屬實，並製有勘驗筆錄及囑託台中縣大甲地政事務
    所鑑測複丈成果圖附卷可憑，核與原告所述各節相符；又被
    告對於原告主張之事實，已於相當時期受合法之通知，而未
    於言詞辯論期日到場，亦未提出準備書狀爭執，依民事訴訟
    法第280條第3項準用同條第1項之規定，應視同自認，則原
    告之主張，自堪信為真實。
四、按所有人對於無權占有或侵奪其所有物者，得請求返還之；
    民法第767條第1項前段定有明文。本件系爭租賃契約已於97
    年12月31日期限屆滿，被告迄未將系爭土地返還原告而仍繼
    續占有使用，自屬無權占有。從而，原告依民法第455條、
    第767條第1項前段之規定，請求被告應將系爭如附圖A部分
    所示面積145平方公尺土地上之建物拆除，並將該土地返還
    原告，為有理由，應予准許。
五、次按「台中縣縣有基地每年之租金率，不分使用分區，均按
    收租當期土地申報地價年息5%計收。」、「出租供下列目的
    使用之縣有房地，依第二點及第三點規定租金率60%計收：
    (六)供自用住宅使用之承租戶面積一百平方公尺以內部分（包
    含承租面積超過一百平方公尺，其在一百平方公尺以內範圍
    ）供承租人、配偶或其直系親屬作自用住宅使用者。」台中
    縣縣有房地租金率基準第2條、第4條定有明文。又租金給付
    方式係於每年1月及7月分兩期繳納，逾期繳納則依系爭租約
    第四點各款規定加收違約金，系爭土地租賃契約亦定有明文
    。查本件被告自95年第2期起即未再依約繳納系爭租約之租
    金，業如前述，原告依上開規定請求被告繳納自95年7月1日
    起至97年12月31日止之租金、違約金，自屬有據。則被告應
    給付原告之租金部分：(一)95年第二期（95年7月1日～95年12
    月31日）之金額為2,139元【計算式：[（當期申報地價）29
    0元/㎡×235㎡×5%＋290元/㎡×l00㎡（自用住宅基地部分
    ）×5%×60%]2＝2,139元（元以下四捨五入）】。(二)96年
    第1期（96年1月1日起）至97年第2期（97年12月31日）之金
    額為9,440元【計算式：[（96年第1期申報地價調整為320元
    ）320元/㎡×235㎡×5%＋320元/㎡×l00㎡×5%×60%]2
    ×4＝9,440元】。又以上之欠租，被告迄今仍未繳納，且均
    已逾期三個月以上，依約應加計10%之違約金，則(一)95年第
    二期部分租金為2,139元，加計10%之違約金後，共計應為
    2,353元。(二)96年第1期後共四期，每期租金金額均為2,360
    元，則此四期加計10%違約金後，共計應為10,384元。綜上
    ，被告應給付原告之租金及違約金共計為12,737元（2353＋
    1038 4＝12737）。
六、復按依不當得利之法則請求返還不當得利，以無法律上之原
    因而受利益，致他人受有損害為其要件，故其得請求返還之
    範圍，應以對方所受之利益為度，非以請求人所受損害若干
    為準，又無權占有他人土地，可能獲得相當於租金之利益為
    社會通常之觀念，最高法院61年台上字第1695號判例可資參
    照；又無權使用他人土地者，其所受利益，為使用本身，而
    「相當於租金」係原受利益依其性質不能返還時應償還之價
    額。查本件被告占用系爭土地，且無合法權源，其占用土地
    自受有相當於租金之不當利益，而系爭土地係原告所管理，
    已如前述，是原告請求被告給付無權占用系爭土地之利益，
    於法有據。本院審酌系爭土地上建物為土造房屋一間，為磚
    造瓦頂，現已無人居住，只用以存放東西，業已荒廢等情況
    ，此業經本院到現場勘驗屬實，並製有勘驗筆錄在卷足按，
    是參照當地之經濟繁榮狀況，認為原告以系爭土地按日給付
    相當於原訂租金之數額（計算式：2360×2365日＝13）請
    求本件相當於不當得利之損害金，應屬妥適。又被告未將系
    爭土地交還原告之前，仍繼續受有相當於租金之不當利益，
    是原告自得請求被告自98年1月1日起至系爭土地上建物拆除
    並交還系爭土地之日止，按日給付13元之不當利益。
七、從而，原告依民法第455條、第767條及不當得利之法律關係
    ，請求被告拆除系爭土地上之建物，並將系爭土地返還予原
    告，並給付租金及違約金共計12,737元，及自98年1月1日起
    至前項土地上建物拆除並將該土地交還日止，按日給付原告
    13 元，為有理由，亦應准許。
八、本件原告陳明願供擔保，請求宣告假執行，經核並無不合，
    爰酌定相當擔保金額准許之。
九、據上論結，本件原告之訴為有理由，依民事訴訟法第385條
    第1項前段、第78條、第390條第2項，判決如主文。
中    華    民    國    99    年    1     月    22     日
                  民事第二庭    法  官  周靜秀
正本係照原本作成。
如不服本判決，應於送達後20日內向本院提出上訴狀。
中    華    民    國    99    年    1     月    26     日
                                書記官

司法院資訊處製作；財團法人民間司法改革基金會備份。
